臺灣高等法院刑事判決
111年度上訴字第2813號
上  訴  人  臺灣臺北地方檢察署檢察官
上  訴  人  
即  被  告  陳佳宣



被      告  蔡牧儫


上列上訴人因被告詐欺等案件，不服臺灣臺北地方法院111年度
審訴字第902號，中華民國111年6月16日第一審判決（起訴案號
：臺灣臺北地方檢察署110年度偵字第35465號），提起上訴，本
院判決如下：
    主  文
原判決撤銷。
蔡牧儫犯三人以上共同詐欺取財罪，處有期徒刑壹年。緩刑參年
，緩刑期間付保護管束，並應於緩刑期間內，向檢察官指定之政
府機關、政府機構、行政法人、社區或其他符合公益目的之機構
或團體，提供肆拾小時之義務勞務，及參加法治教育貳場次。扣
案行動電話壹支（含門號0000000000號SIM卡壹張）沒收之。
陳佳宣犯三人以上共同詐欺取財罪，處有期徒刑壹年肆月。
    事  實
一、蔡牧儫、陳佳宣均明知金融機構帳戶之存摺、提款卡為個人
    信用重要表徵，一般人如有使用金融帳戶之需要，可以自己
    之名義檢附身分證明文件至金融機構開立金融帳戶，並無何
    困難之處，以臨櫃或至自動付款設備之方式提領自己所開立
    金融帳戶之款項亦無特殊限制，二人均能預見將自己所有之
    金融帳戶提供他人使用，依一般社會生活之通常經驗，可能
    遭利用作為詐欺取財等財產犯罪匯入犯罪所得之工具，經提
    領後並可藉此掩飾、隱匿該犯罪所得之去向、所在，蔡牧儫
    及陳佳宣仍分別自民國110年4月10日起、同年8月4日起，基
    於參與犯罪組織之犯意，透過友人管國盛、陳霂芸之招募，
    加入由管國盛、陳霂芸、趙晉緯、賴博恩、余昇福、陳錦榮
    、陳冠圻（所涉犯行均經臺灣臺北地方檢察署〈下稱臺北地
    檢署〉檢察官另案偵辦中）及真實姓名年籍不詳之成年人所
    組成具持續性、牟利性及結構性之詐欺集團犯罪組織（下稱
    本案詐欺集團），與本案詐欺集團成員共同意圖為自己不法
    之所有，基於三人以上共同犯詐欺取財及隱匿詐欺犯罪所得
    去向之犯意聯絡，先由蔡牧儫提供其所有渣打銀行帳號0000
    0000000000號帳戶(下稱渣打銀行帳戶)、陳佳宣提供其所有
    郵局局號0000000號、帳號0000000號帳戶(下稱郵局帳戶)予
    本案詐欺集團使用。
二、本案詐欺集團成員即自110年6月初某日起，在「股市爆料同
    學會」網站上自稱「劉佳玲」結識張郭慈欣，邀請張郭慈欣
    加入某股票討論社團後互加LINE好友聯繫，並向張郭慈欣佯
    稱「張天勝」為可信賴的股市老師云云，使張郭慈欣加入「
    張天勝」為LINE好友聯繫，且依「張天勝」之指示投資股票
    ，於投資虧損時，「劉佳玲」、「張天勝」則輪番以要代操
    股票以彌補虧損云云，對張郭慈欣施用詐術，致張郭慈欣陷
    於錯誤，依「張天勝」之指示，於110年8月2日下午3時15分
    許，在臺北市大安區辛亥路與復興南路臺灣大學辛亥路後門
    附近，將新臺幣（下同）550萬元現金交付予張玉群駕車搭
    載之蘇域琪（二人所涉犯行均經臺北地檢署檢察官另案偵辦
    中），「張天勝」再接續傳送訊息，佯稱代操股票已有獲利
    ，但獲利較他人為少，需再提供資金云云，致張郭慈欣陷於
    錯誤，依「張天勝」之指示，於110年8月4日下午3時14分54
    秒、同日下午4時4分6秒，在址設臺北市○○區○○○路○段0號華
    南銀行臺大分行，分別自其所有華南銀行帳戶（帳號詳卷）
    匯款176萬5440元至蔡牧儫所有渣打銀行帳戶、173萬4560元
    至陳佳宣所有郵局帳戶。
三、蔡牧儫基於前述犯意聯絡，依本案詐欺集團成員指示，於11
    0年8月4日下午3時16分許，乘坐余昇福所駕駛搭載賴博恩之
    車牌號碼000-0000號自用小客車至渣打銀行中山分行，欲提
    領上開款項，惟因該行行員察覺有異，報警後因員警到場而
    未能成功領取款項，員警並當場扣得蔡牧儫所有渣打銀行帳
    戶存摺1本（含金融卡1張）、存摺遺失補發手續費交易明細
    1張及行動電話1支（含門號0000000000號SIM卡1張，IMEI：
    000000000000000號）。陳佳宣亦基於前述犯意聯絡，依本
    案詐欺集團成員指示，於110年8月4日下午3時許，乘坐陳錦
    榮所駕駛搭載陳霂芸之不詳車號自小客車至北投郵局，由陳
    佳宣於同日下午4時24分11秒，自其所有郵局帳戶臨櫃提領1
    60萬元交付予陳霂芸，陳佳宣再於同日下午8時13分39秒起
    至同日下午8時19分13秒止，在新北市淡水區真理大學附近
    之統一超商真理店，以自動櫃員機接續提領2萬元共5次後，
    攜至新北市林口區交付予陳霂芸，由陳霂芸一併轉交予本案
    詐欺集團成員，以此方法製造金流之斷點，致無從追查前揭
    犯罪所得之去向，而掩飾或隱匿該犯罪所得。嗣因張郭慈欣
    發覺受騙報警處理，經警循線調查，始悉上情。
四、案經張郭慈欣告訴及臺北市政府警察局刑事警察大隊報告臺
    北地檢署檢察官偵查後起訴。
    理  由
壹、證據能力方面：
一、關於違反組織犯罪防制條例之供述證據部分：
　　按組織犯罪防制條例第12條第1項中段規定「訊問證人之筆
    錄，以在檢察官或法官面前作成，並經踐行刑事訴訟法所定
    訊問證人之程序者為限，始得採為證據」，此為刑事訴訟證
    據能力之特別規定，且較92年2月6日修正公布，同年9月1日
    施行之刑事訴訟法證據章有關傳聞法則之規定更為嚴謹，自
    應優先適用。依上開規定，證人於警詢時之陳述，於違反組
    織犯罪防制條例案件，即絕對不具證據能力，無修正後刑事
    訴訟法第159條之2、第159條之3及第159條之5規定之適用，
    不得採為判決基礎（最高法院104年度台上字第203號判決意
    旨參照）。從而本件證人即告訴人張郭慈欣（下稱告訴人）
    、證人即共犯賴博恩於警詢中之陳述，就被告蔡牧儫、上訴
    人即被告陳佳宣（下均稱被告）所犯參與犯罪組織罪部分並
    無證據能力。另按組織犯罪防制條例第12條第1項中段規定
    「訊問證人之筆錄，以在檢察官或法官面前作成，並經踐行
    刑事訴訟法所定訊問證人之程序者為限，始得採為證據」，
    雖以立法明文排除被告以外之人於檢察事務官、司法警察官
    或司法警察調查中所為之陳述，得適用刑事訴訟法第159條
    之2、第159條之3及第159條之5等規定；惟上開規定，必以
    犯罪組織成員係犯本條例之罪者，始足語焉，若係犯本條例
    以外之罪，即使與本條例所規定之罪，有裁判上一罪之關係
    ，關於該所犯本條例以外之罪，其被告以外之人所為之陳述
    ，自仍應依刑事訴訟法相關規定，定其得否為證據（最高法
    院103年度台上字第2915號判決意旨參照）。依上開說明，
    被告2人所犯加重詐欺取財罪及洗錢罪，雖與其所犯參與犯
    罪組織罪有裁判上一罪之關係，但不適用上開組織犯罪防制
    條例排除證據能力之規定。是關於被告2人所犯加重詐欺罪
    及洗錢罪部分，證人證述之證據能力自須回歸刑事訴訟法論
    斷之。
二、按被告以外之人於審判外之言詞或書面陳述，除法律另有規
    定者外，不得作為證據。又被告以外之人於審判外之陳述，
    雖不符合刑事訴訟法第159條之1至第159條之4之規定，但經
    當事人於審判程序同意作為證據，法院審酌該言詞陳述或書
    面陳述作成時之情況，認為適當者，亦得為證據，刑事訴訟
    法第159條第1項及第159條之5第1項分別定有明文。本判決
    除上述外，下列所引用被告2人以外之人於審判外之陳述，
    雖屬傳聞證據，惟檢察官及被告2人於本院準備程序時，已
    明示同意此部分供述證據具有證據能力，同意作為本案判決
    基礎（見本院卷第129頁），依刑事訴訟法第159條之5第1項
    規定，認前揭證據資料自應有證據能力，先予敘明。
三、至於本判決所引用之非供述證據部分，與本案均有關連性，
    亦無證據證明係實施刑事訴訟程序之公務員以不法方式所取
    得，依刑事訴訟法第158條之4之反面解釋，當有證據能力，
    復經本院提示並告以要旨，使檢察官、被告2人充分表示意
    見，自得為證據使用。
貳、實體方面：
一、上揭事實業據被告2人坦承不諱（見本院卷第128頁、第175
    頁），核與證人即告訴人之指訴、證人即共犯賴博恩、陳霂
    芸之證述大致相符（見臺北地檢署110年度偵字第35465號卷
    〈下稱偵字卷〉第63頁至第67頁、第507頁至第510頁、第514
    頁至第516頁、110年度他字第9123號卷〈下稱他字卷〉第191
    頁至第197頁），且有LINE對話紀錄及證券帳戶歷史損益查
    詢畫面擷圖、收據、匯款回條聯、臺北市政府警察局刑事警
    察大隊偵查報告、自願受搜索同意書、臺北市政府警察局中
    山分局搜索扣押筆錄、扣押物品目錄表及扣押物品照片、被
    告蔡牧儫所有渣打銀行帳戶手續費交易明細、存摺封面、金
    融卡正面及內頁交易明細、被告陳佳宣所有郵局帳戶開戶基
    本資料及交易明細、告訴人所有華南銀行帳戶存摺封面及交
    易明細、監視器畫面擷圖、被告蔡牧儫所有行動電話內之對
    話紀錄擷圖、告訴人之證券交易明細及複委託-成交回報畫
    面擷圖、渣打銀行110年12月17日渣打商銀字第1100080401
    號函暨所附被告蔡牧儫所有渣打銀行帳戶交易明細、郵局11
    0年12月16日儲字第1100957141號函暨所附被告陳佳宣所有
    郵局帳戶提款單及大額通報紀錄簿影本在卷可稽（見他字卷
    第27頁至第97頁、第133頁至第141頁、第165頁至第167頁、
    偵字卷第105頁至第111頁、第115頁至第134頁、第137頁至
    第221頁、第333頁至第366頁、第397頁至第399頁、第409頁
    至第412頁、第429頁至第433頁），足認被告2人之任意性自
    白與事實相符，堪以採信。又被告2人雖未自始至終參與各
    階段之犯行，惟渠等與本案詐欺集團成員既為遂行詐騙而彼
    此分工，堪認係在合同意思範圍內，各自分擔犯罪行為之一
    部，並相互利用他人之行為，以達犯罪之目的，被告2人自
    均應就所參與犯行，對於全部所發生之結果共同負責。是本
    案事證明確，被告2人犯行均堪認定，各應依法論科。
二、論罪科刑部分：
  ㈠按洗錢防制法所稱洗錢，是指意圖掩飾或隱匿特定犯罪所得
    來源，或使他人逃避刑事追訴，而移轉或變更特定犯罪所得
    ；掩飾或隱匿特定犯罪所得之本質、來源、去向、所在、所
    有權、處分權或其他權益者；收受、持有或使用他人之特定
    犯罪所得。洗錢防制法第2條定有明文。故行為人如有上揭
    各款所列洗錢行為者，即成立同法第14條第1項之洗錢罪。
    從而，倘詐欺集團向被害人施用詐術後，為隱匿其詐欺所得
    財物之去向、所在，而令被害人將其款項轉入該集團所持有
    、使用之人頭帳戶，並由該集團所屬之車手前往提領詐欺所
    得款項得逞，如能證明該帳戶內之資金係本案詐欺之特定犯
    罪所得，即已該當於洗錢防制法第14條第1項之洗錢罪（最
    高法院108年度台上字第1744號判決意旨參照)。本案詐欺集
    團成員對告訴人施用詐術後，為隱匿該等詐欺所得之去向及
    所在，乃令告訴人將受騙款項匯至被告2人所提供之帳戶內
    ，並由被告2人前往提領該等款項，以輾轉交付集團上游成
    員，被告陳佳宣成功提領款項部分業已製造金流之斷點，而
    隱匿該犯罪所得之去向、所在，自屬洗錢行為；被告蔡牧儫
    雖未提領成功，亦屬已著手為洗錢行為。　
  ㈡告訴人匯入被告蔡牧儫所有渣打銀行帳戶之詐欺款項雖未經
    提領或轉出，惟該等款項既經匯入被告蔡牧儫所有渣打銀行
    帳戶，已由被告蔡牧儫取得支配地位，自應認已達詐欺取財
    既遂程度（最高法院108年度台上字第592號判決意旨參照）
    。惟此部分之洗錢行為雖已經著手實行，然因尚未發生製造
    上開款項之金流斷點，掩飾或隱匿該等詐欺犯罪所得去向之
    結果而不遂，應論以未遂犯。
　㈢被告蔡牧儫既係透過友人管國盛之招募加入本案詐欺集團，
    又係與余昇福、賴博恩共同前往提領款項；被告陳佳宣則係
    透過友人陳霂芸之招募加入本案詐欺集團，且係與陳霂芸、
    陳錦榮共同前往提領款項，俱如前述，被告2人自應知悉本
    案詐欺集團成員有三人以上。
　㈣核被告蔡牧儫所為，係犯組織犯罪防制條例第3條第1項後段
    參與犯罪組織罪、刑法第339條之4第1項第2款三人以上共同
    詐欺取財罪、洗錢防制法第14條第2項、第1項洗錢未遂罪；
    被告陳佳宣所為，係犯組織犯罪防制條例第3條第1項後段參
    與犯罪組織罪、刑法第339條之4第1項第2款三人以上共同詐
    欺取財罪、洗錢防制法第14條第1項洗錢罪。
　㈤起訴書認被告蔡牧儫係犯刑法第339條之4第2項、第1項第2款
    三人以上共同詐欺取財未遂罪，容有誤會，惟檢察官上訴時
    已指明被告蔡牧儫所為涉犯刑法第339條之4第1項第2款三人
    以上共同詐欺取財罪（見本院卷第52頁），且經本院於準備
    程序時當庭告知被告蔡牧儫涉犯此部分法條，經被告蔡牧儫
    表示沒有意見等語在卷（見本院卷第128頁），而刑事訴訟
    法第300條所謂變更法條，係指罪名之變更而言，若僅行為
    態樣有正犯、從犯之分，或既遂、未遂之分，即無庸引用刑
    事訴訟法第300條變更起訴法條（最高法院101年度台上字第
    3805號判決意旨參照），是此部分毋庸變更起訴法條。
　㈥被告2人與本案詐欺集團成員間，就上開犯行有犯意聯絡及行
    為分擔，均應論以共同正犯。
　㈦被告陳佳宣於告訴人遭詐欺後，多次自其所有郵局帳戶提領
    款項之行為，係於密接時間而為，手法相同，且侵害同一法
    益，各次提領行為之獨立性極為薄弱，依一般社會觀念，在
    時間差距上，難以強行分開，在刑法評價上，以視為數個舉
    動接續施行，合為包括一行為予以評價較為合理，應論以接
    續犯。
　㈧按行為人以一參與詐欺犯罪組織，並分工加重詐欺行為，同
    時觸犯參與犯罪組織罪及加重詐欺取財罪，雖其參與犯罪組
    織之時、地與加重詐欺取財之時、地，在自然意義上非完全
    一致，然二者仍有部分合致，且犯罪目的單一，依一般社會
    通念，認應評價為一罪方符合刑罰公平原則，應屬想像競合
    犯，如予數罪併罰，即有過度評價之疑慮（最高法院108年
    度台上字第783號判決意旨參照）。被告2人參與本件犯罪組
    織後，分工實施加重詐欺取財及洗錢之犯行，均係以一行為
    觸犯上開數罪名，為想像競合犯，應依刑法第55條前段規定
    ，各從一重之三人以上共同詐欺取財罪處斷。
　㈨刑之減輕部分：
　　按犯組織犯罪防制條例第3條之罪，偵查及審判中均自白者
    ，減輕其刑；犯洗錢防制法第14條之罪，在偵查或審判中自
    白者，減輕其刑，組織犯罪防制條例第8條第1項後段、洗錢
    防制法第16條第2項分別定有明文。又想像競合犯係一行為
    觸犯數罪名，行為人犯罪行為侵害數法益皆成立犯罪，僅因
    法律規定從一重處斷科刑，而成為科刑一罪而已，自應對行
    為人所犯各罪均予適度評價，始能對法益之侵害為正當之維
    護。因此法院於決定想像競合犯之處斷刑時，雖以其中最重
    罪名之法定刑作為裁量之準據，惟具體形成宣告刑時，亦應
    將輕罪之刑罰合併評價。基此，除非輕罪中最輕本刑有較重
    於重罪之最輕本刑，而應適用刑法第55條但書規定重罪科刑
    之封鎖作用，須以輕罪之最輕本刑形成處斷刑之情形以外，
    則輕罪之減輕其刑事由若未形成處斷刑之外部性界限，自得
    將之移入刑法第57條或第59條之科刑審酌事項內，列為是否
    酌量從輕量刑之考量因子。是法院倘依刑法第57條規定裁量
    宣告刑輕重時，一併具體審酌輕罪部分之量刑事由，應認其
    評價即已完足，尚無過度評價或評價不足之偏失（最高法院
    109年度台上字第3936號判決意旨參照）。被告2人於偵查時
    、原審及本院就加入本案詐欺集團提供自身銀行帳戶並依指
    示提領詐騙款項乙節始終坦承不諱，堪認被告2人於偵查與
    審判中對所犯參與犯罪組織罪及一般洗錢既、未遂罪均坦承
    犯行，本應依組織犯罪防制條例第8條第1項後段、洗錢防制
    法第16條第2項之規定減輕其刑，雖因想像競合犯之關係而
    各從一重之三人以上共同詐欺取財罪處斷，上開輕罪之減輕
    其刑事由未形成處斷刑之外部性界限，然依前揭說明，仍應
    於依刑法第57條規定量刑時，審酌上開輕罪之減輕其刑事由
    ，作為被告2人量刑之有利因子（見後述量刑部分所載）。
　㈩撤銷改判部分：
  ⒈原判決以被告蔡牧儫、陳佳宣罪證明確，予以論罪科刑，固
    非無見，惟查：
　⑴被告蔡牧儫所犯刑法第339條之4第1項第2款三人以上共同詐
    欺取財罪部分係屬既遂，原判決認係犯刑法第339條之4第2
    項、第1項第2款三人以上共同詐欺取財未遂罪，並於從一重
    論處三人以上共同詐欺取財未遂罪後，依刑法第25條第2項
    規定減輕其刑，即有未當。
　⑵被告蔡牧儫與告訴人以1萬4000元調解成立後，已依約履行調
    解條件完畢（見臺灣臺北地方法院111年度審訴字第902號卷
    〈下稱審訴卷〉第81頁、本院卷第135頁、第176頁），原審於
    量刑時未審酌及此，並於宣告緩刑時仍附帶前開調解條件，
    亦有未洽。
　⑶被告陳佳宣於111年6月6日與告訴人以60萬元達成調解，約定
    於111年6月16日前給付10萬元，剩餘50萬元自111年7月起，
    按月於每月月底前給付5萬元，至全部清償完畢為止（見審
    訴卷第105頁），而被告陳佳宣係於111年6月18日入勒戒處
    所執行觀察、勒戒，於111年7月22日因無繼續施用傾向出所
    ，雖有本院被告前案紀錄表可憑（見本院卷第108頁至第109
    頁），但被告陳佳宣未於執行前依約給付10萬元，於出監後
    亦未遵期履行調解條件，也未與告訴代理人聯繫，業經告訴
    代理人陳明在卷（見本院卷第176頁），量刑基礎即有變更
    ，原審未及審酌於此，同有未當。　
　⑷綜此，被告陳佳宣以其已坦承犯行，沒有拿到報酬為由，請
    求從輕量刑，雖屬無據，但檢察官以被告蔡牧儫前開罪名認
    定有誤，且被告陳佳宣未依約履行和解條件，原審量刑過輕
    為由提起上訴，尚屬有理，原判決復有前述可議之處，即應
    由本院予以撤銷改判。
　⑸至檢察官就被告陳佳宣部分雖於上訴時另主張應依累犯規定
    加重其刑（見本院卷第67頁至第71頁），且被告陳佳宣前因
    違反藥事法案件，經臺灣士林地方法院以104年度審簡字第1
    119號判決判處有期徒刑3月、3月，應執行有期徒刑5月確定
    ，於107年11月22日執行完畢出監，有本院被告前案紀錄表
    可憑，可見被告陳佳宣係於有期徒刑執行完畢後，5年內故
    意再犯本件有期徒刑以上之罪，符合累犯之要件。然查：
　①依法院組織法第51條之10規定，大法庭之裁定雖僅對提案庭
    提交之案件有拘束力，然提案庭依據大法庭裁定之法律見解
    作出之裁判，即屬同法第51條之2第1項所稱之最高法院之「
    先前裁判」，最高法院各庭審理案件，除非擬對於採取大法
    庭裁定見解之先前裁判表示不同之法律見解，並依同條項規
    定之法定提案義務再次開啟徵詢、向大法庭提案等程序外，
    否則即應採取與先前裁判相同之見解。此項機制確保了最高
    法院各庭之間（橫向）法律見解之一致性。透過審級制度影
    響下級審法院對於該法律爭議之見解，由此達成縱向法律見
    解之統一。是最高法院提案庭依據大法庭110年度台上大字
    第5660號裁定之法律見解作出確定之終局裁判即110年度台
    上字第5660號判決，成為最高法院之「先前裁判」，原判決
    就此法律爭議亦認同此一先前裁判所採取之法律見解，並作
    為裁判本案之基礎，尚無違誤。
　②起訴書於犯罪事實欄記載「被告陳佳宣前因違反藥事法案件
    ，經臺灣士林地方法院於105年2月1日以104年度審簡字第11
    19號判決判處應執行有期徒刑5月確定，於107年11月22日執
    行完畢出監」，且於理由欄中記載「被告陳佳宣有如犯罪事
    實欄所載之前案紀錄及刑之執行完畢情形，此有權國刑案資
    料查註表1份在卷可憑，其於5年以內故意再犯有期徒刑以上
    知本罪，為累犯，請依刑法第47條第1項規定及司法院大法
    官釋字第775號解釋意旨裁量是否加重最低本刑」（見本院
    卷第7頁、第14頁至第15頁），雖已就被告陳佳宣構成累犯
    之事實主張及舉證，惟迄至原審言詞辯論終結時，並未就被
    告陳佳宣何以具有特別惡性及對刑罰反應力薄弱等應加重其
    刑之事項，具體指出證明之方法。而原判決既載明「將被告
    之前科紀錄列入刑法第57條第5款『犯罪行為人之品行』之量
    刑審酌事由」，並於量刑時審酌被告陳佳宣之素行，對被告
    陳佳宣所應負擔之罪責予以充分評價，則依重複評價禁止之
    精神，自無許檢察官事後循上訴程序，以該業經列為量刑審
    酌之事由應改論以累犯並加重其刑為由，指摘原判決未依累
    犯規定加重其刑違法或不當（最高法院刑事大法庭110年度
    台上大字第5660號裁定意旨參照）。是縱原判決就被告陳佳
    宣構成累犯部分疏未審查檢察官之主張及證明方法之指明，
    容有未洽，然原判決既已將被告陳佳宣相關前科於量刑時審
    酌如前，自無以此理由撤銷之必要。
　⒉爰以行為人之責任為基礎，審酌被告蔡牧儫、陳佳宣於行為
    時分別為年約20歲、29歲之成年人，正值青壯，竟不思循正
    途牟取財物，反加入本案詐欺集團，與詐欺集團成員共同為
    本案詐欺取財、洗錢之犯行，使告訴人因此受有財產上之損
    害，行為自有不該，惟念渠等犯後均能坦承犯行，與告訴人
    達成調解，被告蔡牧儫已履行調解條件完畢，被告陳佳宣則
    未依約履行，俱如前述，經告訴代理人表示對於被告蔡牧儫
    科刑部分沒有意見，對被告陳佳宣部分請求審酌其犯後態度
    ，依法判決之意見（見本院卷第176頁），兼衡渠等素行、
    犯罪動機、手段、於本案詐欺集團之分工及參與情節、所得
    利益、告訴人遭詐欺之金額、符合組織犯罪防制條例第8條
    第1項後段、洗錢防制法第16條第2項減刑要件，暨渠等自陳
    之教育程度及家庭生活經濟狀況（見審訴卷第77頁、本院卷
    第175頁）等一切情狀，就渠等所為犯行分別量處如主文第2
    項、第3項所示之刑，以示懲儆。
　⒊被告蔡牧儫前未曾因故意犯罪受有期徒刑以上刑之宣告，此
    有本院被告前案紀錄表在卷可憑，其因一時失慮，致罹刑典
    ，犯後已坦認犯行，與告訴人達成調解，經告訴代理人表示
    請予緩刑宣告（見審訴卷第76頁），事後並履行調解條件完
    畢如前述，經此刑之宣告後，應能知所警惕而無再犯之虞，
    本院認其所受刑之宣告以暫不執行為適當，爰依刑法第74條
    第1項第1款之規定，併宣告緩刑3年，以啟自新。惟被告蔡
    牧儫因法治觀念不足而為上開犯罪，為督促其明瞭所為非是
    、培養正確法治觀念，爰依刑法第74條第2項第5款、第8款
    之規定，命其於緩刑期間內向檢察官指定之政府機關、政府
    機構、行政法人、社區或其他符合公益目的之機構或團體，
    提供40小時之義務勞務，及參加法治教育2場次。又因被告
    蔡牧儫應執行刑法第74條第2項第5款所定之義務勞務及本院
    對其為刑法74條第2項第8款之預防再犯命令，依刑法第93條
    第1項第2款之規定，爰併為緩刑期間付保護管束之諭知。倘
    被告蔡牧儫未遵期履行前開負擔且情節重大，足認原宣告之
    緩刑難收其預期效果，而有執行刑罰之必要者，本院自得依
    刑法第75條之1第1項第4款之規定，撤銷其緩刑宣告，附此
    敘明。
  沒收部分：
　⒈扣案行動電話1支（含門號0000000000號SIM卡1張，IMEI：00
    0000000000000）係被告蔡牧儫所有供其與本案詐欺集團成
    員聯繫從事本案犯行所用之物，業據被告蔡牧儫供承在卷（
    見審訴卷第75頁），爰依刑法第38條第2項前段規定宣告沒
    收之。
　⒉扣案渣打銀行帳戶存摺1本（含金融卡1張）雖係被告蔡牧儫
    所有供本案犯罪所用之物，然業經設為警示帳戶，有臺北市
    政府警察局中山分局中山二派出所受理詐騙帳戶通報警示簡
    便格式表可佐（見偵字卷第419頁），已失其功能效力，不
    具刑法上之重要性；扣案存摺遺失補發手續費交易明細1張
    ，因價值低微，亦不具刑法上重要性，即均不併予宣告沒收
    之。
　⒊按犯罪所得屬於犯罪行為人者，沒收之，於全部或一部不能
    沒收或不宜執行沒收時，追徵其價額，刑法第38條之1第1項
    前段、第3項分別定有明文。又犯罪所得之沒收或追徵，在
    於剝奪犯罪行為人之實際犯罪所得，使其不能坐享犯罪之成
    果，以杜絕犯罪誘因，性質上屬類似不當得利之衡平措施。
    苟無犯罪所得，自不生利得剝奪之問題。2人以上共同犯罪
    ，關於犯罪所得之沒收或追徵，倘個別成員並無犯罪所得，
    且與其他成員對於所得亦無事實上之共同處分權時，即無「
    利得」可資剝奪，一概採取絕對連帶沒收或追徵，對未受利
    得之共同正犯顯失公平，故共犯所得之沒收或追徵，應就各
    人所分得者為之（最高法院109年度台上字第3421號判決意
    旨參照）。被告蔡牧儫雖於原審準備程序時曾供稱：我犯本
    案的報酬是4000元，是趙晉緯拿給我的等語（見審訴卷第69
    頁），然嗣於原審審理時改稱：我剛剛回答說我的報酬4000
    元是跟趙晉緯拿，但我實際上並沒有拿到那4000元報酬等語
    （見審訴卷第77頁），則被告蔡牧儫是否確有取得4000元報
    酬，尚非無疑；被告陳佳宣於原審準備程序時則供稱：我沒
    有拿到報酬等語（見審訴卷第69頁），是卷內既無積極事證
    可證明被告2人有因本案犯行獲得報酬，即無從予以宣告沒
    收或追徵。
　⒋按洗錢防制法第18條第1項前段規定「犯第14條之罪，其所移
    轉、變更、掩飾、隱匿、收受、取得、持有、使用之財物或
    財產上利益，沒收之」，係採義務沒收主義，只要合於前述
    規定，法院即應為相關沒收之諭知。然該洗錢行為之標的，
    是否限於行為人實際支配所有者始得宣告沒收，法無明文。
    惟該條並未規定「不問屬於犯罪行為人與否均沒收」，回歸
    刑法沒收章節所規定之原則，自仍以屬於被告所有者為限，
    始應予沒收。被告陳佳宣提供郵局帳戶供本案詐欺集團成員
    使用，並於告訴人匯入受騙款項173萬4560元後，依詐欺集
    團成員指示提領160萬元、2萬（共5次），合計170萬元，轉
    交予陳霂芸收受，再由陳霂芸轉交予其他詐欺集團成員，已
    於前述，剩餘3萬4535元則經圈存抵銷，有被告陳佳宣郵局
    帳戶交易明細可參（見偵字卷第123頁），自難認被告陳佳
    宣可實際支配上開匯入之受騙款項，卷內復無證據被告陳佳
    宣有因本案犯行獲得現金或任何利益，即不予就其掩飾隱匿
    之財物部分宣告沒收或追徵。
  末按組織犯罪防制條例第3條第3項「犯第1項之罪者，應於刑
    之執行前，令入勞動場所，強制工作，其期間為3年」之規
    定，就受處分人之人身自由所為限制，違反憲法比例原則及
    憲法明顯區隔原則之要求，與憲法第8條保障人身自由之意
    旨不符，業經司法院釋字第812號解釋宣告自110年12月10日
    該解釋公布之日起失其效力，是本案被告2人所犯參與犯罪
    組織罪部分，已無組織犯罪防制條例第3條第3項規定適用之
    餘地，附此敘明。
參、被告陳佳宣經本院合法傳喚，無正當之理由不到庭，爰不待
    其陳述，為一造辯論判決。
據上論斷，應依刑事訴訟法應依刑事訴訟法第369條第1項前段、
第364條、第299條第1項前段、第371條，判決如主文。
本案經檢察官樊家妍提起公訴，檢察官張友寧提起上訴，檢察官
洪淑姿到庭執行職務。
中　　華　　民　　國　　111 　年　　11　　月　　30　　日
                  刑事第四庭  審判長法　官  林柏泓
                                    法　官  吳元曜
                                    法　官  羅郁婷
以上正本證明與原本無異。
如不服本判決，應於收受送達後20日內向本院提出上訴書狀，其
未敘述上訴之理由者並得於提起上訴後20日內向本院補提理由書
（均須按他造當事人之人數附繕本）「切勿逕送上級法院」。
                                    書記官  蔡易霖
中　　華　　民　　國　　111 　年　　11　　月　　30　　日
附錄：本案論罪科刑法條全文
組織犯罪防制條例第3條
發起、主持、操縱或指揮犯罪組織者，處3年以上10年以下有期
徒刑，得併科新臺幣1億元以下罰金；參與者，處6月以上5年以
下有期徒刑，得併科新臺幣1千萬元以下罰金。但參與情節輕微
者，得減輕或免除其刑。
具公務員或經選舉產生之公職人員之身分，犯前項之罪者，加重
其刑至二分之一。
犯第1項之罪者，應於刑之執行前，令入勞動場所，強制工作，
其期間為3年。
前項之強制工作，準用刑法第90條第2項但書、第3項及第98條第
2項、第3項規定。
以言語、舉動、文字或其他方法，明示或暗示其為犯罪組織之成
員，或與犯罪組織或其成員有關聯，而要求他人為下列行為之一
者，處3年以下有期徒刑，得併科新臺幣3百萬元以下罰金：
一、出售財產、商業組織之出資或股份或放棄經營權。
二、配合辦理都市更新重建之處理程序。
三、購買商品或支付勞務報酬。
四、履行債務或接受債務協商之內容。
前項犯罪組織，不以現存者為必要。
以第5項之行為，使人行無義務之事或妨害其行使權利者，亦同
。
第5項、第7項之未遂犯罰之。

中華民國刑法第339條之4
犯第339條詐欺罪而有下列情形之一者，處1年以上7年以下有期
徒刑，得併科1百萬元以下罰金：
一、冒用政府機關或公務員名義犯之。
二、三人以上共同犯之。
三、以廣播電視、電子通訊、網際網路或其他媒體等傳播工具，
    對公眾散布而犯之。
前項之未遂犯罰之。

洗錢防制法第2條
本法所稱洗錢，指下列行為：
一、意圖掩飾或隱匿特定犯罪所得來源，或使他人逃避刑事追訴
    ，而移轉或變更特定犯罪所得。
二、掩飾或隱匿特定犯罪所得之本質、來源、去向、所在、所有
    權、處分權或其他權益者。
三、收受、持有或使用他人之特定犯罪所得。

洗錢防制法第14條
有第二條各款所列洗錢行為者，處7年以下有期徒刑，併科新臺
幣5百萬元以下罰金。
前項之未遂犯罰之。
前二項情形，不得科以超過其特定犯罪所定最重本刑之刑。